臺灣高等法院刑事裁定
109年度毒抗字第268號
抗  告  人
即  被  告  傅兆凡


選任辯護人  陳豐年律師
上列抗告人因違反毒品危害防制條例案件，不服臺灣桃園地方法
院109年度毒聲字第417號，中華民國109年10月5日裁定，提起抗
告，本院裁定如下：
    主  文
抗告駁回。                                              
    理  由
一、原裁定意旨略以：抗告人即被告甲○○（下稱被告）對於聲請
    意旨所指施用第二級毒品甲基安非他命之事實於警詢、偵查
    中均坦承不諱（臺灣桃園地方檢察署〈下稱桃園地檢署〉109
    年度毒偵字第4606號卷〈下稱毒偵字卷〉第25至26、75至76頁
    ），且其於上開時間採集之尿液，經檢驗後呈安非他命、甲
    基安非他命陽性反應等情，亦有桃園市政府警察局桃園分局
    〈下稱桃園分局〉被採尿人尿液暨毒品真實姓名與編號對照表
    、台灣檢驗科技股份有限公司濫用藥物實驗室109年7月31日
    UL/2020/00000000號濫用藥物檢驗報告各1紙在卷（毒偵字
    卷第19、85頁）可稽，是被告確有聲請意旨所載施用第二級
    毒品甲基安非他命之犯行，應堪認定。又被告先前並無經法
    院裁定令入勒戒或戒治處所施以觀察勒戒或強制戒治之情事
    ，此有本院被告前案紀錄表附卷（原審卷第9頁）可稽。再
    參以被告於民國109年7月16日23時許，在桃園市○○區○○○路0
    0號11樓之沃克商旅房內，除前開施用第二級毒品甲基安非
    他命外，另有轉讓第二級毒品甲基安非他命與他人之犯行經
    檢察官提起公訴，而在原審法院以109年度審訴字第2021號
    案審理中乙情，有桃園地檢署109年10月19日桃檢俊河109毒
    偵4606字第0000000000號函〈下稱0000000000號函〉及本院被
    告前案紀錄表各1份在卷（原審卷第25至27頁）可參，是檢
    察官考量完成附命戒癮治療之緩起訴期間通常需時1年6月至
    2年，被告既有因上開轉讓第二級毒品之犯行而入監服刑之
    可能，自難期待被告完成上開戒癮治療期程，則檢察官既已
    敘明捨「附命戒癮治療之緩起訴處分」，而擇定「觀察、勒
    戒」之裁量依據，基於有限之低密度審查立場，檢察官基於
    上述狀況所為之決定，原則上自應尊重檢察官職權之行使，
    從而，檢察官聲請裁定被告送勒戒處所執行觀察、勒戒，核
    無不合，應予准許，爰依毒品危害防制條例第20條第1 項，
    觀察勒戒處分執行條例第3條第1項，裁定被告應送勒戒處所
    觀察、勒戒，期間不得逾2月等語。
二、抗告意旨略以：本諸現行施用毒品之刑事政策及趨勢，檢察
    官對於施用毒品者宜先裁量其成癮性、施用動機、家庭環境
    、學業或工作等具體情狀，有無給予緩起訴處分之空間，而
    不應未經評估或聽取其意見之陳述前，即逕向法院聲請觀察
    、勒戒。查被告並無刑事前科，並於偵訊時自白並請求給予
    戒癮治療之機會，檢察官在未經評估或聽取被告意見之陳述
    前，即向法院聲請觀察勒戒，而原審亦未給予被告陳述意見
    之機會，足見檢察官裁量權之行使有瑕疵。又被告已先行自
    費至林口長庚醫院接受戒癮治療，並有診斷證明書可證，被
    告可順利完成戒癮期程，縱被告有經提起公訴之情形，檢察
    官未給予被告陳述意見之機會，亦有裁量怠惰之瑕疵。而被
    告固同時涉犯轉讓禁藥罪，然該情節亦非嚴重至無法一併給
    予緩起訴處分之程度，檢察官率然就施用毒品部分聲請觀察
    勒戒處分，將中斷被告原有之戒癮療程，浪費國家矯正司法
    資源於原本即將完成療程之被告，檢察官裁量權具重大瑕疵
    。再被告患有後天免疫缺乏症候群及癲癇，觀察勒戒處所得
    拒絕抗告人入所，其身體狀況不適於勒戒所之解毒療程，恐
    面臨身心殘障甚或死亡之風險，檢察官因之未傳喚被告到庭
    釐清此節，亦屬裁量怠惰。末被告家庭環境正常單純，施用
    動機為舒緩壓力，被告對安非他命並無成癮性，均足證被告
    適合戒癮治療緩起訴而非觀察勒戒云云。
三、按「犯第10條之罪者，檢察官應聲請法院裁定，或少年法院
    （地方法院少年法庭）應先裁定，令被告或少年入勒戒處所
    觀察、勒戒，其期間不得逾2月」、「觀察、勒戒後，檢察
    官或少年法院（地方法院少年法庭）依據勒戒處所之陳報，
    認受觀察、勒戒人無繼續施用毒品傾向者，應即釋放，並為
    不起訴之處分或不付審理之裁定；認受觀察、勒戒人有繼續
    施用毒品傾向者，檢察官應聲請法院裁定或由少年法院（地
    方法院少年法庭）裁定令入戒治處所強制戒治，其期間為6
    個月以上，至無繼續強制戒治之必要為止。但最長不得逾1
    年」，毒品危害防制條例第20條第1項、第2項分別定有明文
    。又「本法第20條第1項及第23條第2項之程序，於檢察官先
    依刑事訴訟法第253條之1第1項、第253條之2之規定，為附
    命完成戒癮治療之緩起訴處分時，或於少年法院（地方法院
    少年法庭）認以依少年事件處理法程序處理為適當時，不適
    用之」、「第1項所適用之戒癮治療之種類、其實施對象、
    內容、方式與執行之醫療機構及其他應遵行事項之辦法及完
    成戒癮治療之認定標準，由行政院定之」，復為毒品危害防
    制條例第24條第1項、第3項所明定（按毒品危害防制條例第
    24條雖經修正，但尚未生效）。是以毒品戒癮治療，係政府
    有效減少原有施用毒品人口，預防施用毒品者為籌措購毒費
    用所衍生之刑事犯罪，以透過醫療行為之方式，停止對毒品
    之渴求與依賴，以及減少為購買及施用毒品而造成社會治安
    危害，並重建施用毒品者重返健康社會之能力所制訂之制度
    ，並由法務部基於防制毒品危害之刑事政策與毒品危害防制
    條例第24條鑑於對於若干施用毒品者若僅施以徒刑不足以斷
    絕毒癮之規範本旨，乃令檢察機關與衛生福利部合作，由檢
    察官審酌個案情形，援引毒品危害防制條例第24條，改以緩
    起訴處分方式轉介毒品施用者前往醫療院所治療。又檢察官
    就個案是否依刑事訴訟法第253條之1第1項、第253條之2之
    規定，先對被告為附命完成戒癮治療之緩起訴處分，自有衡
    酌判斷之裁量權限，且此裁量權限之行使，亦應受比例原則
    之限制。況毒品危害防制條例所規定之觀察、勒戒處分，其
    立法意旨在幫助施用毒品者戒除毒癮，該處分之性質非為懲
    戒行為人，而係為消滅行為人再次施用毒品之危險性，目的
    在戒除行為人施用毒品之身癮及心癮，兼具教化與治療之目
    的，可謂刑罰之補充制度，從而毒品危害防制條例本身所規
    定之觀察、勒戒及強制戒治等保安處分，雖兼具自由刑之性
    質，卻有刑罰不可替代之教化治療作用，且觀察、勒戒既屬
    用以矯治、預防行為人反社會性格，而具社會保安功能之保
    安處分，當無因行為人主觀之個人或家庭因素而免予執行之
    理。
四、本院之判斷
  ㈠上開施用第二級毒品及轉讓禁藥甲基安非他命之犯罪事實，
    業據被告於警詢、偵查中坦承不諱（毒偵字卷第25、76頁）
    ，並經證人陳宸浲於另案（109年度偵字第22355號）警詢及
    偵訊證述在卷（毒偵字卷第91、92頁），且有桃園分局武陵
    派出所搜索扣押筆錄、扣押物品目錄表、自願受搜索同意書
    、現場照片19張、毒品原物檢驗報告及桃園地檢署109年度
    偵字第22355號起訴書附卷（毒偵字卷第43至47、51、59至6
    8、81、91至92頁）可稽。而被告於109年7月17日00時49分
    許所採集尿液經警送驗後，呈安非他命、甲基安非他命陽性
    反應等情，亦有桃園分局被採尿人尿液暨毒品真實姓名與編
    號對照表、台灣檢驗科技股份有限公司濫用藥物實驗室109
    年7月31日UL/2020/00000000號濫用藥物檢驗報告各1紙在卷
    （毒偵字卷第19、85頁）可稽，足認被告自白與事實相符，
    是被告於109年7月16日23時許，在前開商旅內，有聲請意旨
    所載施用第二級毒品甲基安非他命之犯行，及轉讓禁藥甲基
    安非他命予陳宸浲並經檢察官另案起訴之事實，均堪以認定
    。
  ㈡抗告意旨稱被告於偵訊中曾表達願意接受戒癮治療之意願，
    檢察官在未經評估或聽取被告意見之陳述前即聲請觀察勒戒
    而具有裁量瑕疵云云，惟觀諸現行毒品危害防制條例全文，
    並未課以檢察官於聲請觀察、勒戒前，應訊問被告是否同意
    觀察、勒戒之規定。又依戒癮治療認定標準第6條第1項「檢
    察官為緩起訴處分前，應得參加戒癮治療被告之同意，並向
    其說明完成戒癮治療應遵守事項後，指定其前往治療機構參
    加戒癮治療」規定可知，受戒癮治療者必須自行前往治療機
    構接受戒癮治療並遵守一定事項，一旦違反，其緩起訴處分
    即有可能遭到撤銷，並由檢察官依法追訴。故如檢察官欲依
    毒品危害防制條例第24條規定，以緩起訴方式替代觀察、勒
    戒時，自應訊問行為人是否同意接受戒癮治療。是緩起訴之
    戒癮治療應屬法律賦予檢察官偵查裁量結果之作為，不得認
    為係施用毒品者所享有之權利。準此，縱檢察官於偵查中並
    未就應聲請觀察、勒戒或給予緩起訴處分之相關裁量要件予
    以訊問，難謂違反正當法律程序。是抗告意旨辯稱檢察官在
    未經評估或聽取被告意見之陳述前即聲請觀察勒戒而具有裁
    量瑕疵云云，尚不足為採。
  ㈢次按「被告有下列情事之一時，不適合為附命完成戒癮治療
    之緩起訴處分。但無礙其完成戒癮治療之期程者，不在此限
    ：一、緩起訴處分前，因故意犯他罪，經檢察官提起公訴或
    判決有罪確定」，為戒癮治療認定標準第2條第2項第1款所
    明定。查被告前固未曾因施用毒品案件經送觀察、勒戒，然
    被告於上開時、地除前開之施用第二級毒品罪外，亦同時涉
    犯轉讓禁藥甲基安非他命罪，為免日後刑之執行影響本案，
    故認不宜為戒癮治療，允宜為觀察勒戒等情，均經原裁定詳
    予說明，而被告確實因另涉藥事法第83條第1項之轉讓禁藥
    罪嫌經桃園地檢署檢察官提起公訴，且現由原審法院以109
    年度審訴字第2021號案件審理中，有桃園地檢署0000000000
    號函、109年度偵字第22355號起訴書及本院被告前案紀錄表
    等在卷可考。被告既有前述施用第二級毒品行為，並已於偵
    訊時表明戒癮治療之意願，經記載於偵查筆錄內，且其所轉
    讓禁藥罪嫌業經檢察官提起公訴，復屬故意犯罪，則檢察官
    於斟酌被告之個案情形及卷內事證後，認為不宜依刑事訴訟
    法第253條之1第1項、第253條之2等規定對被告為附命完成
    戒癮治療之緩起訴處分，而允宜向法院聲請裁定被告入勒戒
    處所觀察、勒戒，以達戒癮治療之目的，此實屬檢察官行使
    裁量權之範疇，且此裁量並無違反比例原則，亦無明顯裁量
    怠惰或恣意濫用裁量之情事，法院自無自由斟酌以其他方式
    替代之權。況現行法律係採行「觀察、勒戒」與「緩起訴戒
    癮治療」雙軌模式，而非「緩起訴戒癮治療」先行之制度，
    已如前述，準此，原審依檢察官之聲請，裁定被告應送勒戒
    處所觀察、勒戒，於法並無不合。抗告意旨以轉讓禁藥罪之
    情節亦非嚴重至無法一併給予緩起訴處分之程度，致使被告
    原有之自費戒癮療程中斷，造成資源浪費，主張檢察官裁量
    權具重大瑕疵云云，自無可採。
  ㈣抗告意旨雖又以：被告具有後天免疫缺乏症候群及癲癇，家
    庭環境正常單純，施用動機為舒緩壓力，被告對安非他命並
    無成癮性，且被告亦自費至林口長庚醫院接受戒癮治療，有
    診斷證明書可證云云，惟被告本身之疾病及家庭、動機、是
    否自費藥癮戒治等因素，均非法院裁定要否令被告入勒戒處
    所觀察、勒戒所應審酌之事由，自難已被告此部分主觀之個
    人或家庭因素而執為免予觀察、勒戒執行之理由，況抗告人
    所稱身體疾病問題，雖已檢附診斷證明書、心理治療記錄單
    等相關資料為佐（本院卷第29、31、37、41頁），惟被告於
    進入勒戒機關後，依法會實施健康檢查，如抗告人所患疾病
    ，於勒戒機關內經醫師診療，經診斷（依實際病情需要、醫
    護人員、醫療設備等因素）不能為適當醫治者，得由醫師開
    立建議轉診單，或由勒戒人提出自費外醫報告，經核可後戒
    送外醫。故被告縱有因病就醫之需求，亦可循此管道妥適處
    理，尚非可執此主張其得免予觀察、勒戒。　
五、綜上，原審依上開卷證資料，認被告施用第二級毒品犯行明
    確，依檢察官聲請，裁定被告送勒戒處所觀察、勒戒，核屬
    有據，被告執前詞提起抗告，請求撤銷原裁定，發回原審重
    新裁定云云，為無理由，應予駁回。　　
據上論斷，應依刑事訴訟法第412 條，裁定如主文。
中　　華　　民　　國　　109 　年　　11　　月　　23　　日
                  刑事第十九庭  審判長法　官  曾淑華
                                      法　官  王美玲
                                      法　官  許文章
以上正本證明與原本無異。
不得再抗告。
                                      書記官  范家瑜
中　　華　　民　　國　　109 　年　　11　　月　　23　　日